臺灣板橋地方法院刑事判決　　　　　　　99年度訴字第2848號
公　訴　人　臺灣板橋地方法院檢察署檢察官
被　　　告　李俊億
指定辯護人　本院公設辯護人彭宏東
上列被告因公共危險等案件，經檢察官提起公訴（99年度偵字第
2346、5238號），本院判決如下：
    主    文
李俊億放火燒燬現供人使用之建築物，未遂，處有期徒刑壹年玖
月，扣案之打火機壹只沒收。又以加害生命、身體之事，恐嚇他
人致生危害於安全，處有期徒刑貳月。應執行有期徒刑壹年玖月
，扣案之打火機壹只沒收。緩刑伍年，緩刑期間付保護管束，並
應按月自行前往醫院或經執行檢察官指定之醫院完成精神治療，
至無繼續治療之必要為止；另其他保護被害人安全及預防再犯所
為必要命令之宣告如附表所示。
    犯罪事實
一、李俊億因向邱文盛借貸金錢未果，認邱文盛有毀損其名譽之
    事，心生不滿，於民國99年1 月5 日14時40分許，攜帶其所
    有不詳重量之保特瓶裝汽油1 瓶（汽油價值為新臺幣（下同
    ）50元））及扣案之打火機1 只，前往址設新北市○○區○
    ○路1 段99巷10之1 號、邱文盛為負責人之富勝塑膠有限公
    司（下稱富勝公司）1 樓廠房大門口之附近巷道，該公司廠
    房大門口內、外均堆置有塑膠等易燃物品，李俊億應可預見
    如在該公司廠房大門口附近產生火苗，極易透過塑膠等易燃
    物品，而有延燒至富勝公司廠房之危險，竟基於放火燒燬現
    供人使用建築物之不確定犯意及恐嚇之犯意，在距離該公司
    廠房大門口約2 公尺之圍牆牆角、距離該公司廠房門口前堆
    置之塑膠物品約1 公尺許之處，傾倒前開瓶裝汽油約2 分之
    一後，並以扣案之打火機1 只點燃其潑灑於圍牆牆角之汽油
    ，而起火燃燒，以上開加害生命、身體、財產之放火方式，
    恐嚇邱文盛不得毀損其名譽，致生危害於邱文盛之安全。李
    俊億隨即逃離現場，幸有邱顯偉即時發覺上開圍牆牆角產生
    火光，並經富勝公司員工撲滅火勢，僅致該圍牆牆角及該處
    地面受火熱而有不等程度之燒損，未延燒至該建築物而未得
    逞。李顯偉見李俊億自該處騎車逃離，乃騎乘機車在後尾隨
    ，嗣與警方在新北市○○區○○路4 段55號前將之逮捕，當
    場扣得李俊億所有、供本件犯行所用之打火機1 只，始悉上
    情。
二、李俊億另自99年2 月3 日起，多次前往址設新北市三重區○
    ○○○街66巷45號藍德鋆任職之寶群紙器有限公司，向該公
    司警衛巫東恩表示欲向藍德鋆借貸金錢等情，嗣於同年月4
    日9 時45分許，李俊億又騎乘車號803-EXN 號重型機車前往
    該處欲向藍德鋆借錢，因多次無法與藍德鋆會面，心有不滿
    ，竟基於恐嚇之犯意，向巫東恩及藍德鋆之特別助理馬樹人
    恫稱：自己剛被關出來，曾經殺人放火過，且隨身都有帶刀
    ，要求藍德鋆拿2 萬元放在守衛室；如藍德鋆不拿錢出來，
    將讓藍德鋆斷手斷腳等加害生命、身體之恐嚇言詞，致生危
    害於藍德鋆之安全。嗣經巫東恩告知藍德鋆此事，並由馬樹
    人報警到場處理，始悉上情。
三、案經新北市政府警察局三重分局移送臺灣板橋地方法院檢察
    署檢察官偵查起訴。
    理    由
一、按刑事訴訟法有關傳聞法則及例外規定（第159條至159條之
    5），如條文已明定得為證據者（如第159條之1第1項），或
    依規定原則上有證據能力（如第159條之1第2項）， 但當事
    人未抗辯其有例外否定證據能力情形者，即無庸就其如何具
    有證據能力而為說明。又本院認定本件事實所引用之被告以
    外之人於審判外陳述，包括人證及文書證據等，並無證據證
    明係公務員違背法定程序所取得，且檢察官、被告及辯護人
    於本院準備程序中及審判期日對本院所引用之相關卷證，就
    證據能力均未爭執，迄至言詞辯論終結前未再聲明異議。又
    該等證據，亦無刑事訴訟法第159條之4之顯有不可信之情況
    與不得作為證據之情形。本院審酌上開證據資料製作時之情
    況，尚無違法不當及證明力明顯過低之瑕疵，亦認為以之作
    為證據應屬適當，是依刑事訴訟法第159條至第159條之5 規
    定，所引用之前開人證及文書證據，均有證據能力。
二、犯罪事實一部分：
    訊據被告李俊億固坦認有攜帶其所有之打火機、寶特瓶裝汽
    油至富勝公司廠房大門口附近巷道，並在該巷道圍牆牆角即
    圍牆、道路交界上潑灑汽油，又以打火機點燃汽油等語，惟
    矢口否認有何放火燒燬現供人使用之住宅未遂之犯行，辯稱
    ：伊放火是警告邱文盛叫他不要亂講話，表達心中不滿，並
    無放火之犯意云云。經查：
  (一)被告因認邱文盛有毀損其名譽之事，心生不滿，於99年1 月
    5 日14時40分許，攜帶其所有不詳重量之保特瓶裝汽油1 瓶
    （汽油價值50元）及扣案之打火機1 只，前往邱文盛為負責
    人之富勝公司廠房大門口之附近巷道，在距離該公司廠房大
    門口約2 公尺之圍牆牆角傾倒前開瓶裝汽油約2 分之一後，
    並以扣案之打火機1 只點燃其潑灑於圍牆牆角之汽油，而起
    火燃燒，被告隨即騎車離開現場，幸有邱顯偉即時發覺上開
    圍牆牆角火光甚大，並經富勝公司員工撲滅火勢，僅致該圍
    牆牆角及該處地面受火熱而有不等程度之燒損，未延燒至該
    建築物。李顯偉見被告自該處騎車逃離，乃騎乘機車在後尾
    隨，嗣與警方在新北市○○區○○路4 段55號前將之逮捕等
    事實，業經被告坦認在卷（見臺灣板橋地方法院檢察署99年
    度偵字第2346號偵查卷第13-14 頁、第30頁、第40-41 頁、
    本院卷第18頁、第55頁），及被告以上開加害生命、身體、
    財產之放火方式，恐嚇邱文盛不得毀損其名譽，致生危害於
    邱文盛之安全等情，亦為被告及其辯護人所不爭執（見本院
    卷第95頁反面、第96頁），並有證人邱顯偉、邱文盛迭於警
    詢、偵查或本院審理時證述綦詳（分別見同上偵查卷第19-2
    4 頁、第48-50 頁、本院卷第90-93 頁），此外，復有證人
    邱文盛於本院審理時當庭繪製之現場示意圖（包括放火處、
    圍牆、富勝公司廠房門口及其廠房堆置塑膠處之相對位置及
    距離）1 紙、放火後遭撲滅之現場蒐證暨扣案打火機1 只照
    片共4 張、新北市政府警察局三重分局二重派出所搜索扣押
    筆錄、扣押物品目錄表各1 份（分別見本院卷第97頁、同上
    偵查卷第26-27 頁、第7-10頁）在卷可憑。是被告恐嚇危害
    安全犯行，及其於上址圍牆牆角潑灑汽油並以打火機點燃，
    而起火燃燒之行為，嗣經富勝公司員工撲滅火勢等情，均堪
    認定。
  (二)按行為人對於構成犯罪之事實，預見其發生而其發生並不違
    背其本意者，以故意論；又放火燒燬現供人使用之住宅或現
    有人所在之建築物、礦坑、火車、電車或其他供水、陸、空
    公眾運輸之舟、車、航空機者，處無期徒刑或7 年以上有期
    徒刑，刑法第13條第2 項、第173 條第1 項分別定有明文。
    又所謂現供人使用之住宅，係指現實供人住居使用之房宅而
    言；至所謂之建築物，則指定著於土地之工作物，除須上有
    屋面，周有門壁，足以蔽風雨、通出入外，尚須適於「人」
    之起居始可，此由該條項將「住宅」與「建築物」併列即可
    知之。次按刑法第173 條第1 項放火燒燬現有人使用之住宅
    罪，其直接被害法益，為一般社會之公共安全，雖同時侵害
    私人之財產法益，但仍以保護社會公安法益為重，況放火行
    為原含有毀損性質，而放火燒燬現供人使用之住宅罪，自係
    指供人居住房屋之整體而言，應包括墻垣及該住宅內所有設
    備、傢俱、日常生活上之一切用品（最高法院79年台上字第
    1471號判例意旨參照），參諸刑法第173 條第1 項將「住宅
    」與「建築物」併列，則放火燒燬現供人使用之建築物罪，
    亦應包括牆垣在內。
  (三)查富勝公司為3 層樓高之建築物，2 樓為工人所居住，3 樓
    為證人邱文盛之住家，又被告在富勝公司1 樓大門口附近巷
    道、距離該大門口2 公尺之圍牆牆角放火時，該建築物內大
    約有5 至6 人（包括工人及證人邱文盛之家人），而圍牆旁
    邊堆滿塑膠（HPE ）等易燃物品，富勝公司1 樓廠房大門口
    內、外亦堆積上述塑膠物品，而本件起火點即位於距離富勝
    公司1 樓廠房門口堆置之塑膠物品約1 公尺許之處，且該起
    火燃燒之圍牆另一面距離約2 公尺之處，即為鄰居之工廠，
    該工廠平常亦有人居住；如當天風勢很大，起火點之火苗自
    圍牆延燒至富勝公司廠房，因為工廠內都是易燃物，廠房會
    整個燃燒，證人邱文盛之損失也會很大等情，業據證人邱文
    盛於本院審理時結證在卷（見本院卷第90頁反面至第92頁反
    面），並有證人邱文盛當庭繪製之現場示意圖1 份在卷可參
    （見本院卷第97頁），又被告於放火前，曾向證人邱文盛借
    貸數次，嗣因借貸不成，被告因認證人邱文盛在外毀損其名
    譽，並心生不滿，遂向明易五金有限公司老闆表明要對證人
    邱文盛放火，且被告自臺北看守所出所後，被告又向明易五
    金有限公司老闆表示在法院講話要小心，不然會再放火，嗣
    經明易五金有限公司老闆告知證人邱文盛始知，被告可能對
    證人邱文盛放火等事實，亦經證人邱顯偉於偵查、邱文盛於
    偵查、本院審理時證述明確（見同上偵查卷第48-50 頁、本
    院卷第91頁），且被告並自承要以放火之方式表達其心中之
    不滿等語（見同上偵查卷第41頁），再參以被告係將其所有
    不詳重量之保特瓶裝汽油1 瓶（汽油價值50元）之2 分之1
    潑灑於富勝公司1 樓大門口附近巷道、距離該大門口2 公尺
    之圍牆牆角，並以扣案之打火機點燃，而起火燃燒，該起火
    點距離該公司廠房門口前堆置之塑膠物品約1 公尺許之處，
    該公司廠房大門口內、外均堆置有塑膠等易燃物品之事實，
    則潑灑於上址圍牆牆角之汽油溢流，如加以風勢助長，實有
    透過距離起火點附近1 公尺處之塑膠等助燃物，向外延燒至
    富勝公司之可能，且被告亦知其放火會波及無辜（見同上偵
    查卷第42頁），足認被告對於上開刑法第173 條第1 項之客
    觀構成要件之「放火」、「燒燬」、「現有人所在之建築物
    」等客觀構成要件，應可預見如在該公司廠房大門口附近產
    生火苗，極易透過堆置於起火點1 公尺許之塑膠等易燃物品
    ，而有延燒至富勝公司廠房之危險，且其發生並不違背其本
    意，合於上開刑法第13條第2 項不確定故意之要件，從而被
    告主觀上具有放火燒燬現有人所在之建築物之故意，且業已
    著手放火之行為，均堪認定。是被告辯稱係表達心中不滿、
    警告證人邱文盛之意而潑灑汽油並點火燃燒云云，核係事後
    避重就輕之詞，委無足採。
  (四)再按，刑法第173 條所稱之「放火」，係指行為人對於特定
    物，故意以火力使之燃燒者而言；是倘僅為前置作業，而尚
    未至「故意以火力使之燃燒」者，則其行為即止於「預備」
    階段，而不能謂已著手為「放火」構成要件行為之實施。查
    被告潑灑汽油於上址圍牆牆角，並以打火機點燃起火，自客
    觀以言，被告已經開始實施「故意以火力使之燃燒」之行為
    ；被告既有火力引置之客觀行為，則其顯然已經開始著手為
    「放火」構成要件行為之實施，而非僅止於「預備」放火之
    前置作業而已。然被告固已開始著手為「放火」構成要件行
    為之實施；惟按刑法第173 條所稱之「燒燬」，依據學理論
    述，則略有以下四說：( 甲) 獨立燃燒說：指經由媒介源傳
    遞火力後，行為客體已達獨立開始燃燒之程度，即得謂之「
    燒燬」；( 乙) 一部毀損說：指行為客體經火力燃燒後，其
    物質或效用（功能）已達局部滅失之程度，即得謂之「燒燬
    」；( 丙) 全部毀損說：指行為客體經火力燃燒後，其物質
    或效用（功能）達全部滅失之程度，始得謂之「燒燬」；(
    丁) 折衷說：指行為客體已開始燃燒且達於破壞其主要效用
    之程度者，始克該當所稱之「燒燬」。鑑於放火罪所列舉之
    行為客體，莫不以其功能或作用進行區隔，是司法實務向來
    係採取「採衷說」為是否已達「燒燬」程度之既、未遂判斷
    標準。亦即，行為人所放之火，經由媒介源傳遞火力後，除
    其行為客體須已達獨立開始燃燒之程度，並須行為客體之主
    要效用已經喪失者，始能謂已經「燒燬」，而與放火罪既遂
    之意義該當；倘行為人雖已著手放火之構成要件行為，然該
    行為客體尚未獨立開始燃燒，或行為客體雖已獨立開始燃燒
    ，然尚未至其主要效用已經喪失之程度者，均不能謂已經「
    燒燬」。就本案而言，被告係甫點燃汽油引置火力，產生火
    光，即遭富勝公司員工發覺撲滅，業據證人邱顯偉證述綦詳
    （見同上偵查卷第48頁），且參以上開圍牆牆角經被告引置
    火力以後，該圍牆牆角及該處地面受火熱而有不等程度之燒
    損，其表面雖殘留有污漬等火燒痕跡，然亦未見其結構體有
    何變異，此有放火處遭撲滅後之照片3 張在卷可參（見同上
    偵查卷第26-27 頁），據此，自堪認其主要效用顯然並未喪
    失，而尚未達燒燬程度，是被告之本案所為，尚屬未遂行為
    ，已臻明確。
  (五)綜上所述，被告前開所辯，無非事後諉卸之詞，不足採信。
    被告放火燒燬現供人使用之住宅未遂及恐嚇危害安全犯行，
    事證明確，堪以認定。
三、前開犯罪事實二所示恐嚇危安犯行部分，業經證人即被害人
    藍德鋆證稱：因被告常至其任職之寶群紙器有限公司因借貸
    不成而鬧事，又經警衛吳東恩轉述被告恫嚇之言詞而感受到
    威脅、害怕等語在卷（見臺灣板橋地方法院檢察署99年度偵
    字第5238號偵查卷第66-67 頁），且被告自99年2 月3 日起
    ，多次前往證人藍德鋆任職之寶群紙器有限公司，向證人巫
    東恩表示欲向藍德鋆借貸金錢等情，嗣於同年月4 日9 時45
    分許，被告又騎乘車號803-EXN 號重型機車前往該處欲向藍
    德鋆借錢，因無法與藍德鋆會面，而向證人巫東恩、馬樹人
    恫稱：自己剛被關出來，曾經殺人放火過，且隨身都有帶刀
    ，要求藍德鋆拿2 萬元放在守衛室；如藍德鋆不拿錢出來，
    將讓藍德鋆斷手斷腳，嗣經巫東恩告知藍德鋆此事等事實，
    業據證人即寶群紙器有限公司警衛吳東恩、特別助理馬樹人
    分別於警詢、偵查時證述綦詳（見同上偵查卷第13-17 頁、
    第39-41 頁），並有監視錄影畫面翻拍照片、被告當日騎乘
    車號803-EXN 號重型機車照片各2 張、寶群紙器有限公司警
    衛室訪客登記簿1 份在卷可參（見同上偵查卷第22-24 頁）
    。又被告迭於警詢及偵查時均坦認其確為監視器錄影畫面中
    騎乘機車之人等語明確（見同上偵查卷第8 、41頁），並於
    本院準備程序時坦認其有向吳東恩告以曾經殺人放火等語在
    卷（見本院卷第55頁），且前開犯罪事實二所示之客觀事實
    ，被告亦不爭執（見本院卷第95頁反面、第96頁）。是被告
    確曾多次向藍德鋆借貸金錢，惟因借貸不成，而心有不滿乙
    節，堪予認定。又觀諸被告向證人巫東恩、馬樹人恫稱而轉
    告藍德鋆之上開言詞，依社會常情，均足令聽聞者心生畏懼
    ，恐被告將加害其生命、身體，致生危害於安全。是被告有
    犯罪事實二所示恐嚇危害安全之犯意及行為等節，洵堪認定
    。
四、從而，本案事證明確，被告犯行均堪認定，應予依法論科。
五、核被告李俊億所為，係犯刑法第173 條第3 項、第1 項之放
    火燒燬現供人使用之建築物未遂罪、刑法第305 條之恐嚇危
    害安全罪。又放火行為原含有毀損性質，不另論毀損罪。被
    告已著手放火行為，但因富勝公司員工及時撲滅火苗，而未
    產生燒燬建築物之結果，為未遂犯，爰依刑法第25條第2 項
    之規定減輕其刑。起訴意旨認被告放火之行為係犯刑法第17
    5 條第1 項之放火燒燬住宅等以外之他人所有物，致生公共
    危險罪，於法尚有未合，然嗣經蒞庭檢察官於本院100 年5
    月17日審理時更正為刑法第173 條第3 項、第1 項之放火燒
    燬現有人所在之建築物未遂罪（見本院卷第95頁），自得依
    法予以審理，附此敘明。被告以一放火行為同時觸犯放火燒
    燬現供人使用之建築物未遂罪、恐嚇危害安全罪，應依想像
    競合犯之規定，從一重之放火燒燬現供人使用之建築物未遂
    處斷。被告所犯上開2 罪間，其犯意各別，行為互殊，應分
    論併罰。又被告因患有躁鬱症（雙極性情感疾患）和酒精濫
    用之影響，其退化性症狀所導致之認知功能受限，此經本院
    檢附被告於行政院衛生署臺北醫院就診病歷資料送醫療財團
    法人徐元智先生醫藥基金會亞東紀念醫院（下稱亞東醫院）
    進行精神鑑定，有卷附亞東紀念醫院精神鑑定報告書1 份在
    卷可參（見本院卷第73-76 頁），足以認定被告辨識其行為
    違法及依其辨識而行為之能力已達明顯減損之程度，而為犯
    罪事實一、二之犯行，爰均依刑法第19條第2 項規定減輕其
    刑，並就放火燒燬現供人使用之建築物未遂犯行，依法遞減
    輕其刑。爰審酌被告素行尚稱良好、犯罪動機、目的、手段
    、對被害人造成損害程度，被害人邱文盛表示不願追究（見
    本院卷第93頁）、被害人藍德鋆不提出告訴（見臺灣板橋地
    方法院檢察署99年度偵字第5238號偵查卷第67頁）、對社會
    安全造成危害程度及其犯後態度等一切情狀，分別量處如主
    文所示之刑，並定應執行刑。
六、扣案之打火機1 只，為被告所有，且供其放火燒燬現有人所
    在之建築物未遂罪所用之物，亦據其坦承在卷，爰依刑法第
    38條第1 項第2 款規定，宣告沒收之。至未用盡之瓶裝寶特
    瓶汽油（重量不詳、價值約25元），遍查卷內無證據足認仍
    現實存在，且非違禁物，爰不宣告沒收，附此敘明。
七、末查，被告前未曾因故意犯罪受有期徒刑以上刑之宣告，此
    有臺灣高等法院被告前案紀錄表一份在卷可參，於本件中因
    一時情緒失控，行為失慮，致罹刑典，且被害人邱文盛、藍
    德鋆分別表示不願追究或不提出告訴，且對被告重判此情亦
    僅為報應犯罪而無從發揮促使被告能夠再度適應社會共同生
    活而成為社會有用成員之刑罰目的理論中之一般預防及特別
    預防目的，是兼衡以上各情，本院認其經此次科刑教訓後，
    理當知所警惕而無再犯之虞，認為前開對其所宣告之刑，以
    暫不執行為適當，爰依刑法第74條第1 項第1 款之規定，併
    予宣告緩刑5 年，以啟自新。另參酌前開亞東醫院精神鑑定
    報告書所載被告患有躁鬱症（雙極性情感疾患）和酒精濫用
    ，其退化性症狀所導致之認知功能受限，為期導正被告行為
    及精神之觀念偏差與不足，有必要使其於緩刑期間內持續受
    專科醫師之精神治療，並使其緩刑宣告不致輕易遭到撤銷，
    爰依刑法第74條第2 項第6 款規定，命被告於緩刑期內，應
    按月自行前往醫院或經執行檢察官指定之醫院完成精神治療
    ，至無繼續治療之必要為止。又為保護被害人及預防被告再
    犯，爰復依刑法第74條第2 項第7 、8 款規定，諭知保護被
    害人安全及預防再犯所為命令之宣告如附表所示（被告若違
    反上開依刑法第74條第2 項第6 、7 、8 款所定負擔情節重
    大者，檢察官得斟酌依刑法第75條之1 第1 項第4 款之規定
    聲請撤銷緩刑，併此敘明），併依刑法第93條第1 項第2 款
    之規定，宣告於緩刑期間付保護管束，以勵被告自新，並冀
    其後效。
據上論斷，應依刑事訴訟法第299 條第1 項前段，刑法第173 條
第3 項、第1 項、第305 條、第19條第2 項、第25條第2 項、第
55條、第38條第1 項第2 款、第74條第1 項第1 款、第2項第6款
、第7 款、第8 款、第93條第1 項第2 款，判決如主文。
本案經檢察官姜麗君到庭執行職務。
中    華    民    國   100    年    5     月    31    日
            刑事第十四庭  審判長法  官  吳幸娥
                                法  官  廖欣儀
                                法  官  傅明華
上列正本證明與原本無異。
如不服本判決，應於判決送達後10日內敘明上訴理由，向本院提
出上訴狀 (應附繕本) ，上訴於臺灣高等法院。其未敘述上訴理
由者，應於上訴期間屆滿後20日內向本院補提理由書「切勿逕送
上級法院」。
                                書記官  蔡一如
中    華    民    國   100    年    5     月    31    日
┌──────────────────────────┐
│附表：                                              │
├──┬───────────────────────┤
│編號│保護被害人安全與預防再犯所為之必要命令如下：  │
├──┼───────────────────────┤
│ 一 │被告李俊億禁止接近被害人邱文盛、藍德鋆之行為。│
└──┴───────────────────────┘
附錄本案論罪科刑法條全文：
中華民國刑法第173條
（放火或失火燒燬現住建築物及交通工具罪）
放火燒燬現供人使用之住宅或現有人所在之建築物、礦坑、火車
、電車或其他供水、陸、空公眾運輸之舟、車、航空機者，處無
期徒刑或7年以上有期徒刑。
失火燒燬前項之物者，處 1 年以下有期徒刑、拘役或 5 百元以
下罰金。
第 1 項之未遂犯罰之。
預備犯第 1 項之罪者，處 1 年以下有期徒刑、拘役或 3 百元以
下罰金。
中華民國刑法第305條
（恐嚇危害安全罪）
以加害生命、身體、自由、名譽、財產之事，恐嚇他人致生危害
於安全者，處 2 年以下有期徒刑、拘役或 3 百元以下罰金。